臺灣臺南地方法院民事判決
111年度家繼訴字第12號
原      告  王明文  

            王月鳳  
共      同
訴訟代理人  陳家宜律師
            鄭志侖律師
            侯信逸律師
複代理人    連彬翰律師
被      告  王月娥  
            王龍輝  
訴訟代理人  蔡弘琳律師
            蔡進欽律師
            鍾旺良律師
被      告  王月玲  


上列當事人間請求分割遺產等事件，本院判決如下：
    主  文
原告之訴駁回。
訴訟費用由原告負擔。
      理  由
一、按家事訴訟事件，除家事事件法別有規定者外，準用民事訴
    訟法之規定，此觀家事事件法第51條自明。復按不變更訴訟
    標的，而補充或更正事實上或法律上之陳述者，非為訴之變
    更或追加，民事訴訟法第256條定有明文。本件原告起訴後
    雖再向本院提出家事陳報㈢暨更正訴之聲明狀，然除其於該
    訴狀所提之訴之第1項至第3項訴之聲明，與其與起訴時所提
    之訴之聲明僅有聲明順序變更及用語修正外，且訴之聲明第
    4項亦僅係就請求分割被繼承人甲○○之遺產範圍及分割方式
    為變更，而因請求分割遺產之訴，其訴訟標的法律關係為形
    成訴權，且係以整個遺產為一體而分割，並非以遺產中個別
    之財產分割為對象，是原告上開就訴之聲明第4項之變更，
    僅係就遺產之範圍所為之陳述不同，其訴訟標的仍屬相同，
    亦即請求就被繼承人甲○○所遺之遺產為分割，故其所為核係
    補充或更正其事實及法律上之陳述，合先敘明。
二、原告起訴主張略以：
（一）兩造均為被繼承人甲○○之子女，被繼承人甲○○於民國109
      年3月26日亡故。臺南市○區○○段000地號土地原為被繼承
      人甲○○所有，71年間在其上興建臺南市○區○○段000號建號
      、門牌號碼為臺南市○區○○路○段000巷0號之建物，並登記
      為被繼承人甲○○、原告王明文、被告王龍輝共3人分別共
      有，應有部分各3分之1。惟被繼承人甲○○前為被告王月玲
      辦理房貸借款之保證人，時值被告王月玲上揭房貸設定抵
      押擔保之房地業受債權銀行聲請強制執行而遭查封拍賣，
      兩造唯恐上開不動產將有同受執行而不能保全之虞，被告
      王龍輝遂提議將上開不動產借名登記於其名下，以保萬全
      ，是經被繼承人甲○○及原告王明文同意為借名人，由被告
      王龍輝為出名人，將系爭土地與房屋均借名登記於被告王
      龍輝名下，自此被繼承人甲○○終生居住於系爭房屋，系爭
      土地與房屋雖於85年6月6日以買賣為原因移轉登記為被告
      王龍輝所有，卻未見雙方簽訂系爭土地及房屋買賣契約，
      亦查無任何買賣價金之資金流向。於109年3月26日被繼承
      人甲○○過世後，借名登記契約關係因借名人即被繼承人甲
      ○○一方死亡而消滅，原告王明文、王月鳳自得基於繼承之
      法律關係，類推適用民法第541條第2項或依同法第179條
      關於不當得利之規定，請求被告王龍輝分別將系爭土地權
      利範圍全部暨系爭建物權利範圍3分之1之所有權，移轉登
      記返還予兩造公同共有。
（二）被繼承人甲○○於109年3月26日去世，此前已10餘日未曾進
      食而神智不清、無法自理，詎被告王龍輝挾被繼承人甲○○
      陷於彌留之便，於109年3月23日即被繼承人甲○○辭世前3
      日，顯然無法獲得被繼承人甲○○之同意，即逕自以所保管
      之被繼承人甲○○郵局存摺及印章，自該郵局帳戶中提領新
      臺幣(下同)356,894元，乃無法律上原因而受利益，則被
      繼承人甲○○對被告王龍輝之不當得利返還請求權，於其死
      亡時成為繼承之標的即遺產，而由全體繼承人公同共有，
      原告王明文、王月鳳自得本諸渠等繼承人之身分，訴請被
      告王龍輝向全體繼承人返還被繼承人甲○○於生前所受損害
      。
（三）被繼承人甲○○於109年3月26日死亡，其配偶乙○○以及子女
      即原告王明文、王有鳳及被告王月娥、王龍輝、王月玲等
      6人均為其繼承人，然被繼承人乙○○另於109年10月26日死
      亡，兩造均為其繼承人，應繼分相同而由兩造繼承其對被
      繼承人甲○○之繼承權，因此雙方對被繼承人甲○○所留遺產
      之應繼分各為5分之1。被繼承人甲○○於生前委請被告王龍
      輝作為系爭土地全部及系爭房屋應有部分3分之1之出名人
      ，其間借名登記法律關係業因被繼承人甲○○死亡而消滅，
      原告王明文、王月鳳等茲類推適用民法委任及不當得利之
      法律關係訴請被告王龍輝返還此揭不動產，則此揭不動產
      經訴請返還為被繼承人甲○○所遺留之遺產，而為兩造公同
      共有；另被告王龍輝於被繼承人甲○○生前，未經被繼承人
      甲○○之同意，擅自提領其存款356,894元並為保管，對於
      被告王龍輝而言係受有不當得利，嗣由兩造共同繼承該不
      當得利請求權，乃一併請求被告王龍輝返還予全體繼承人
      。就上開系爭不動產、不當得利債權以及被繼承人甲○○其
      他遺產，均無不能分割之限制，兩造亦無約定不能分割，
      兩造迄今無法達成分割之協議，原告等爰依法請求分割遺
      產。
（四）並聲明：
　　⒈被告王龍輝應將臺南市○區○○段000地號（權利範圍全部）
      暨坐落其上同段908建號建物（權利範圍三分之一）移轉
      登記予全體繼承人公同共有。
　　⒉被告王龍輝應返還356,894元予予全體繼承人公同共有。
　　⒊兩造就被繼承人甲○○所留如家事陳報㈢暨變更訴之聲明狀附
      表一所示遺產，應按該附表一分割方法欄所示之方式予以
      分配。　
三、又按原告之訴，有下列各款情形之一者，法院得不經言詞辯
    論，逕以判決駁回之；但其情形可以補正者，審判長應定期
    間先命補正：㈠當事人不適格或欠缺權利保護必要。㈡依其所
    訴之事實，在法律上顯無理由，此觀民事訴訟法第249條第2
    項自明。申言之，案件經起訴後發生當事人不適格、欠缺權
    利保護必要或依其所訴之事實在法律上顯無理由之情形，倘
    該情形無從補正，法院即得不經言詞辯論，逕以判決駁回之
    。經查：
（一）本件原告主張被繼承人甲○○於109年6月26日死亡，兩造均
      為被繼承人甲○○之繼承人等情，有原告所提出之被繼承人
      甲○○除戶謄本影本、被繼承人甲○○及乙○○之財政部國稅局
      遺產稅免稅證明書，被告所提出之兩造母親乙○○除戶謄本
      等為證，並經本院依職權查得兩造之全戶戶籍資料查詢結
      果單在卷可稽，此部分事實堪予認定。
（二）按繼承人有數人時，在分割遺產前，各繼承人對於遺產全
      部為公同共有，為民法第1151條所明定；又公同共有債權
      之行使，除公同關係所由規定之法律或契約另有規定外，
      應得公同共有人全體之同意，同法第831條準用第828條第
      3項亦定有明文，繼承人自被繼承人繼承取得之債權乃公
      同共有債權，公同共有債權人起訴請求債務人履行債務，
      係公同共有債權之權利行使，非屬回復公同共有債權之請
      求，尚無民法第821條規定之準用，而應依同法第831條準
      用第828條第3項規定，除法律另有規定外，須由公同共有
      人全體為原告，或得其他公同共有人全體之同意，其當事
      人之適格始無欠缺。查本件原告主張兩造均為被繼承人甲
      ○○之繼承人，因被繼承人甲○○生前與被告王龍輝就臺南市
      ○區○○段000地號土地應有部分全部及其上同段908號建物
      應有部分3分之1有借名登記契約關係，為此類推適用民法
      第541條第2項及同法第179條不當得利之規定，請求被告
      王龍輝應將上開不動產應有部分移轉登記返還予被繼承人
      甲○○全體繼承人公同共有；另被告王龍輝亦有於被繼承人
      甲○○生前領取被繼承人甲○○郵局帳戶內款項356,894元，
      為此依民法第179條不當得利之規定，請求被繼承人甲○○
      將上開款項返還予被繼承人甲○○全體繼承人公同共有等語
      。審酌原告上開所主張，均屬依兩造公同共有債權所為之
      請求，屬固有必要共同訴訟，應由被告王龍輝以外之被繼
      承人甲○○全體繼承人為原告，或原告2人提起請求時已得
      被告王龍輝以外之被繼承人甲○○全體繼承人之同意，當事
      人始為適格。然除原告提起本件訴訟，已將原告及被告王
      龍輝以外之被繼承人甲○○其他繼承人即王月娥、王月玲等
      人列為被告，基於訴訟當事人訟爭對立性原則，已無從補
      正其等為原告外；且上開被繼承人甲○○繼承人中之一人即
      被告王月娥，亦與被告王龍輝共同委任律師為訴訟代理人
      ，對原告主張之事實為爭執，並請求駁回原告之訴，故原
      告亦無補正取得公同共有人全體同意之可能。基上，本件
      原告上開起訴，即屬當事人不適格，於法顯有未合，且無
      從補正，本院自得不經言詞辯論，逕以判決駁回原告此部
      分主張。
（三）再按因繼承、強制執行、徵收、法院之判決或其他非因法
      律行為，於登記前已取得不動產物權者，應經登記，始得
      處分其物權，民法第759條亦有明文，而繼承人請求分割
      該公同共有之遺產，性質上為處分行為；另按遺產分割，
      係以遺產為一體整個的為分割，而非以遺產中個個財產之
      分割為對象，亦即遺產分割之目的在遺產公同共有關係全
      部之廢止，而非個個財產公同共有關係之消滅，不能以遺
      產中之個個財產為分割之對象。本件原告雖主張就被繼承
      人甲○○所留遺產為分割，然前開臺南市○區○○段000地號土
      地應有部分全部及其上同段908號建物應有部分3分之1等
      不動產既仍登記為被告王龍輝所有，原告於該等不動產登
      記為兩造公同共有之前，訴請法院裁判分割之處分行為，
      於法自有未合；至原告訴請分割被繼承人甲○○之其餘遺產
      ，僅係就被繼承人甲○○之一部分遺產為分割，而無法以被
      繼承人甲○○之全部遺產為整體分割，亦無理由，無從准許
      。基上，本件原告請求就被繼承人甲○○之遺產為分割，其
      訴亦顯無理由，且無從補正，同不經言詞辯論，逕以判決
      駁回之。
四、綜上所述，原告提起本件訴訟，除當事人不適格且依其所訴
    之事實在法律上顯無理由外，亦無從補正，爰不經言詞辯論
    ，逕以判決駁回之。
五、據上論結，原告之訴為無理由，依民事訴訟法第249條第2項
    、第78條，判決如主文。
中　　華　　民　　國　　111 　年　　2 　　月　　22　　日
                  家事法庭 　 法　官　楊佳祥
以上正本係照原本作成。
如對本判決上訴，須於判決送達後20日內向本院提出上訴狀。如
委任律師提起上訴者，應一併繳納上訴審裁判費。
中　　華　　民　　國　　111 　年　　2 　　月　　22　　日
                              書記官　許哲萍